---
title: "Analisis Data Hujan Harian Menggunakan hydroTSM"
description: "Analisis Data Hujan Harian Menggunakan hydroTSM"
date: '2020-04-19'
author: Andi
menu: main
slug: analisi-hujan-dengan-hydrotsm
categories:
  - visualisasi
  - statistika
  - hidrologi
tags:
  - timeseries
  - hujan
  - plot
---

```{r setup, include = FALSE}
knitr::opts_chunk$set(echo = TRUE)
```

_Artikel berikut merupakan terjemahan _ [_dari contoh_](https://cran.r-project.org/web/packages/hydroTSM/vignettes/hydroTSM_Vignette-knitr.pdf) _penggunaan paket **hydroTSM** yang ditulis oleh_ [_**Mauricio Zambrano-Bigiarini**_](mailto:mauricio.zambrano@ufrontera.cl) _dengan sedikit penyesuaian._

## Instalasi paket

Menginstal versi paket stabil terakhir dari [CRAN](http://cran.r-project.org/web/packages/hydroTSM/):
```{r installation1, eval=FALSE}
install.packages("hydroTSM")
```


Sebagai alternatif, teman-teman bisa juga menginstal versi yang sedang dikembangkan dari  [Github](https://github.com/hzambran/hydroTSM):
```{r installation2, eval=FALSE}
if (!require(devtools)) install.packages("devtools")
library(devtools)
install_github("hzambran/hydroTSM")
```


## Mengatur lingkungan kerja

Memuat pustaka **hydroTSM**, yangmana berisi data dan fungsi-fungsi yang akan digunakan dalam analisis ini.
```{r LoadingPkg}
library(hydroTSM)
```

Memuat data hujan harian dari stasiun pengamatan San Martino di Castrozza, Provinsi Trento, Italia. Data sejak 01 Jan 1921 hingga 31 Des 1990.

```{r LoadingData}
data(SanMartinoPPts)
```

Memilih hanya potongan data dengan durasi selama 6 tahun untuk analisis.

```{r Window}
x <- window(SanMartinoPPts, start=as.Date("1985-01-01"))
```

Mengubah/menjumlah nilai hujan harian menjadi bulanan.

```{r daily2monthly}
( m <- daily2monthly(x, FUN=sum) )
```

Mengekstraksi nilai tanggal dari data harian `x`.
```{r Dates}
dates <- time(x)
```

Banyaknya tahun dalam `x` (dibutuhkan untuk perhitungan)
```{r yip}
( nyears <- yip(from=start(x), to=end(x), out.type="nmbr" ) )
```


## Analisis data eksplorasi dasar (_exploratory data analysis_ / EDA)


1)  Ringkasan statistika
```{r smry}
smry(x)
```


Menggunakan fungsi `hydroplot`, yangmana (secara standar) akan memplot 9 grafik berbeda, yakni: 3 plot seri waktu, 3 boxplot dan 3 histogram yang meringkaas `x`. Pada contoh ini, hanya plot-plot harian dan bulanan yang akan dihasilkan, dan hanya data yang dimulai pada 01 Jan 1987 yang akan diplot.

```{r hydroplot, fig.width=10, fig.height=8}
hydroplot(x, var.type="Precipitation", main="at San Martino", 
          pfreq = "dm", from="1987-01-01")
```

2)  Banyaknya hari dengan informasi hujan (termasuk 0, bukan NA) per tahun
```{r dwi1}
dwi(x)
```

3)  Banyaknya hari dengan informasi hujan (termasuk 0, bukan NA) per bulan per tahun
```{r dwi2}
dwi(x, out.unit="mpy")
```


4)  Memplot nilai hujan bulanan tiap tahun, berguna untuk mengidentifikasi bulan-bulan basah/kering.

```{r matrixplot}
# kelas data zoo (ts) harian menjadi bulanan
m <- daily2monthly(x, FUN=sum, na.rm=TRUE)
     
# membuat sebuah matrix dengan nilai bulanan per tahun dalam tiap kolom
M <- matrix(m, ncol=12, byrow=TRUE)
colnames(M) <- month.abb
rownames(M) <- unique(format(time(m), "%Y"))
     
# memplot nilai hujan bulanan
require(lattice)
print(matrixplot(M, ColorRamp="Precipitation", 
           main="Monthly precipitation at San Martino st., [mm/month]"))
```


## Analisis tahunan


Nilai-nilai hujan tahunan (_annual_)
```{r daily2annual}
daily2annual(x, FUN=sum, na.rm=TRUE)
```

Rata-rata hujan tahunan

Cara yang mudah dipahami:

```{r daily2annual2}
mean( daily2annual(x, FUN=sum, na.rm=TRUE) )
```

Cara lain (lebih berguna untuk analisis aliran, dimana `FUN=mean`):

Fungsi `annualfunction` menerapkan `FUN` dua kali pada `x`: 

( i) pertama, pada seluruh elemen `x` termasuk ke tahun yang sama, untuk mendapatkan nilai tahunan yang sesuai, dan

(ii) kedua, pada seluruh nilai tahunan `x` yang sebelumnya diperoleh, untuk mendapatkan nilai tahunan tunggal.

```{r annualfunction}
annualfunction(x, FUN=sum, na.rm=TRUE) / nyears
```


## Analisis bulanan


Nilai tengah (median) dari hujan bulanan pada station `x`. Tidak diperlukan, hanya untuk melihat nilai-nilainya melalui boxplot.

```{r monthlyfunction}
monthlyfunction(m, FUN=median, na.rm=TRUE)
```

Vektor dengan nama bulan yang memiliki format singkatan tiga huruf.
```{r cmonth}
cmonth <- format(time(m), "%b")
```

Membuat tipe data bulan menjadi factor yang memiliki bobot terurut.
```{r months}
months <- factor(cmonth, levels=unique(cmonth), ordered=TRUE)
```

Boxplot nilai hujan bulanan
```{r boxplotMonthly}
boxplot( coredata(m) ~ months, col="lightblue", main="Monthly Precipitation", 
         ylab="Precipitation, [mm]", xlab="Month")
```


## Analisis musiman

Rata-rata nilai hujan musiman.

```{r seasonalfunction}
seasonalfunction(x, FUN=sum, na.rm=TRUE) / nyears
```

Mengekstrak nilai musiman untuk tiap tahun.
```{r dm2seasonal}
( DJF <- dm2seasonal(x, season="DJF", FUN=sum) )
( MAM <- dm2seasonal(m, season="MAM", FUN=sum) )
( JJA <- dm2seasonal(m, season="JJA", FUN=sum) )
( SON <- dm2seasonal(m, season="SON", FUN=sum) )
```


Memplot evolusi waktu dari nilai hujan musiman.
```{r hydroplot2, fig.width=12, fig.height=10}
hydroplot(x, pfreq="seasonal", FUN=sum, stype="default")
```


## Beberapa indikasi ekstrim

Langkah yang umum/biasa untuk bagian analisis ini:


Memuat data hujan harian dari stasiun pengamatan San Martino di Castrozza, Provinsi Trento, Italia, dengan data sejak 01 Jan 1921 hingga 31 Des 1990.
```{r LoadingData2}
data(SanMartinoPPts)
```
	
Memilih hanya potongan data dengan durasi selama 3 tahun untuk analisis.
```{r Window2}
x <- window(SanMartinoPPts, start=as.Date("1988-01-01"))
```

Memplot seri waktu terpilih:
```{r hydroplot3}
hydroplot(x,  ptype="ts", pfreq="o", var.unit="mm")
```


### Hari-hari saat hujan lebat (R10mm) - _heavy precipitation days_

Menghitung dan memplot banyaknya hari dalam suatu periode dimana hujan >10 mm.
```{r R10mm}
( R10mm <- length( x[x>10] ) )
```



### Hari-hari basah (R95p) - _very wet days_

* mengidentifikasi hari-hari hujan (hujan harian >= 1 mm):
```{r wet_index}
wet.index <- which(x >= 1)
```
	
	
* menghitung persentil ke-95 dari hujan pada hari-hari basah (*PRwn95*):
```{r PRwn95}
( PRwn95 <- quantile(x[wet.index], probs=0.95, na.rm=TRUE) )
```

**Catatan 1**: perhitungan ini was dilakukan untuk periode waktu tiga tahun 1988-1990, bukan periode 30 tahun 1961-1990 yang biasa digunakan.

**Catatan 2**: nilai-nilai yang hilang telah dihapus dari perhitungan.


* mengidentifikasi hari-hari sangat basah (hujan harian >= *PRwn95*)
```{r very_wet_index}
(very.wet.index <- which(x >= PRwn95))
```


* Menghitung hujan total pada hari-hari sangat basah:
```{r R95p}
( R95p <- sum(x[very.wet.index]) )
```

**Catatan 3**: perhitungan ini dilakukan untuk periode waktu tiga tahun 1988-1990, bukan periode 30 tahun 1961-1990 yang biasa digunakan. 


### Hujan total 5 harian

Menghitung total (akumulasi) hujan 5 hari:

```{r x_5max}
x.5max <- rollapply(data=x, width=5, FUN=sum, fill=NA, partial= TRUE, 
                    align="center")

hydroplot(x.5max,  ptype="ts+boxplot", pfreq="o", var.unit="mm")
```

Nilai tahunan maksimum dari hujan total 5 hari:

```{r x_5max_annual}
(x.5max.annual <- daily2annual(x.5max, FUN=max, na.rm=TRUE))
```

**Catatan 1**: untuk perhitungan ini, digunakan hari pertengahan. Jika teman-teman ingin hujan total 5 hari diakumulasikan dalam 4 hari sebelum hari sekarang + hujan pada hari sekarang, teman-teman harus melalukan modifikasi.

**Catatan 2**: untuk dua nilai awal dan dua nilai terakhir, lebar disesuaikan untuk tidak mengikutsertakan nilai yang bukan di dalam seri waktu.


## Klimograf

Sejak versi 0.5-0, `hydroTSM` menyertakan sebuah fungsi untuk memplot klimograf, tidak hanya data hujan/presipitasi tetapi juga data suhu udara seperti:

```{r climograph, fig.width = 8, fig.height = 6, fig.align = "center"}
# memuat seri waktu harian dari hujan, max dan min suhu
data(MaquehueTemuco)

# mengekstrak seri waktu individual dari hujan, max dan min suhu
pcp <- MaquehueTemuco[, 1]
tmx <- MaquehueTemuco[, 2]
tmn <- MaquehueTemuco[, 3]
     
# memplot klimograf
m <- climograph(pcp=pcp, tmx=tmx, tmn=tmn, na.rm=TRUE)
```



## Detail piranti lunak
Tutorial ini dibuat dengan spesisifikasi komputer seperti berikut (versi penerjemah): 

```{r echo=FALSE}
sessionInfo()$platform
sessionInfo()$R.version$version.string 
paste("hydroTSM", sessionInfo()$otherPkgs$hydroTSM$Version)
```


## Lampiran

Agar mempermudah penggunaan **hydroTSM** bagi teman-teman yang belum familiar dengan R, penulis menyediakan sekumpulan informasi sebagai panduan untuk teman-teman menggunakan [R](http://www.r-project.org/).


### Mengimpor data

*  `?read.table`, `?write.table`: mengizinkan teman-teman untuk membaca/menulis sebuah berkas (dalam format $~$tabel) dan membuat sebuah data frame menggunakannya. Fungsi-fungsi lain yang berkaitan adalah `?read.csv`, `?write.csv`, `?read.csv2`, `?write.csv2`.
*  [**foreign**](http://cran.r-project.org/web/packages/foreign/): membaca data yang tersimpan dalam beberapa format di luar format R (misalnya: dBase, Minitab, S, SAS, SPSS, Stata, Systat, Weka, ...)
*  `?zoo::read.zoo`, `?zoo::write.zoo`: fungsi-fungsi untuk membaca dan menulis data seri waktu dari/menjadi berkas teks.
*  [R Data Import/Export](http://cran.r-project.org/doc/manuals/r-release/R-data.html) (EN)
*  [beberapa contoh lain](http://www.statmethods.net/input/importingdata.html) (EN)



### Laman web yang berguna

*  [Quick R](http://www.statmethods.net/) 
*  [Time series in R](http://cran.r-project.org/web/views/TimeSeries.html)
*  [Quick reference for the `zoo` package](http://cran.r-project.org/web/packages/zoo/vignettes/zoo-quickref.pdf)


